【裁判字號】    89,台上,5802
【裁判日期】    890928
【裁判案由】    發掘墳墓
【裁判全文】
最高法院刑事判決                              八十九年度台上字第五八○二號
    上  訴  人  甲○○
右上訴人因發掘墳墓案件，不服台灣高等法院台南分院中華民國八十七年七月二十九
日第二審判決（八十七年度上訴字第一○六八號，起訴案號：台灣嘉義地方法院檢察
署八十七年度偵字第一九八號），提起上訴，本院判決如左：
    主  文
原判決撤銷，發回台灣高等法院台南分院。
    理  由
本件原判決認定上訴人甲○○係以為人勘選風水地理營造墳墓為生，民國八十五年八
、九月間，受李戊（原判決誤載為茂）昌之委任，為李戊昌之先父勘選墓地營造墳墓
，當其至嘉義縣布袋鎮過溝里公墓勘選時，明知其所勘選認宜之地，已是他人多年之
舊墳墓，竟為取得李戊昌之委任賺取酬庸，指示不知情之工人，將上開埋葬曾勝堯、
曾坤維、曾坤燦之先祖父曾捩之舊墳墓挖掘破壞，挖取曾捩之屍骨及陪葬物品搬遷至
約六公尺外，營造一簡易之小墳重新埋葬等情。因而維持第一審論處上訴人以發掘墳
墓罪刑之判決，駁回上訴人在第二審之上訴，固非無見。
惟查：刑法第二百四十八條發掘墳墓罪以對於墳墓有開發起掘之故意為必要，若無此
故意，尚不能繩以該罪。本件上訴人始終堅詞否認對系爭之曾捩墳墓有開發起掘之故
意，辯稱：該墳墓係李戊昌僱用之工人不小心挖到，伊好意才依地理師慣例將之移葬
於旁邊云云（見偵卷第十四頁、二十頁正、反面；一審卷第十七頁；原審卷第二十一
頁、二十二頁正、反面）。而告訴人曾勝堯、曾坤燦、曾坤維亦坦認：上訴人為李戊
昌所勘選之原為李掌先母所埋葬但已遷移之墓穴，距曾捩之墳墓僅二尺，且曾捩之墳
墓是已七十餘年之舊墓，故該墓並無墓碑等情（見偵卷第一頁反面、二十頁反面；一
審卷第十七頁反面），及其等於檢察官偵查中亦具狀稱：「甲○○於另案（案號八十
六年偵字第三四○六號）做證時稱：『該墓地係我找的，本有一個墓（註即李掌先母
之墓），不過已遷走，工人在清整舊墓時，不小心挖到（曾捩墳墓之）白灰土，所以
就請師父撿骨並造新墓……。』……」等語（見偵卷第二十三頁反面）。則系爭之曾
捩墳墓是否確係李戊昌所僱用之工人李能秋、蔡天梗於整理李掌之母墳墓移走後之空
穴而不慎挖及﹖抑或係上訴人指示上開其所僱用之工人故意挖掘﹖攸關上訴人是否觸
犯前述發掘墳墓罪行，實有依上訴人之請求傳喚證人李能秋、蔡天梗調查、詢明之必
要。又上訴人之選任辯護人於原審審理中亦請求函詢「嘉義市地理師協會」，俾證明
上訴人為他人勘選墓地，於所勘選之本件墓地空穴在挖掘後，發現埋有曾捩之屍骨時
，乃將其屍骨撿出，另外擇地埋葬，此並無違背該地理師協會處置之先例（見原審卷
第十四頁、二十五頁），但原判決未予函查，即逕認：「倘其於命挖掘時不知原地已
是他人之墓，衡諸一般社會經驗法則及被告之專業知識道德，當工人告知挖掘及屍骨
、陪葬物時，亦應命停止繼續挖掘，重行覆土恢復原狀，詎其竟命工人繼續挖掘，並
挖取原葬之屍骨及陪葬物品，另於附近另覓一空位，造一簡易小墳遷葬之，足徵被告
於利用李掌先母之空墳營造李戊昌先父之墳墓時，為取得較大於李掌先母之原墳墓用
地，且認相鄰之曾捩之舊墳係無主舊墳，應無人管理追究，而故意發掘曾捩之舊墳，
並將曾捩之屍骨、陪葬物品隨意簡單遷葬，灼然明甚。」云云（見原判決第二頁倒數
第四行以下），亦嫌速斷。以上均有應於審判期日調查之證據未予調查之違背法令。
上訴意旨執以指摘原判決不當，非無理由，應認原判決有撤銷發回更審之原因。
據上論結，應依刑事訴訟法第三百九十七條、第四百零一條，判決如主文。
中      華      民      國    八十九    年      九      月    二十八    日
                              最高法院刑事第十二庭
                                  審判長法官  陳  炳  煌
                                        法官  陳  正  庸
                                        法官  陳  世  雄
                                        法官  徐  文  亮
                                        法官  吳  信  銘
      右正本證明與原本無異
                                              書  記  官
中      華      民      國    八十九    年      十      月      四      日


司法院資訊處製作；財團法人民間司法改革基金會備份。
